臺灣高等法院刑事判決
110年度上訴字第3454號
上  訴  人  
即  被  告  范宗諺



上列上訴人因洗錢防制法等案件，不服臺灣新竹地方法院109年
度金訴字第181號，中華民國110年10月8日第一審判決（起訴案
號：臺灣新竹地方檢察署109年度偵字第10043號，移送併辦案號
：同署109年度偵字第13673號），提起上訴，本院判決如下：
    主  文
上訴駁回。
范宗諺緩刑貳年，緩刑期間付保護管束，並應於本判決確定後壹
年內，完成貳拾小時之法治教育課程。
    事  實
一、范宗諺明知近年來以虛設、借用或買賣人頭帳戶之方式，供
    詐欺者作為詐欺他人交付財物等不法用途多有所聞，而金融
    機構帳戶係個人理財之重要工具，關係個人財產、信用之表
    徵，應可預見將金融機構存摺、提款卡及密碼等資料提供予
    他人，可能供詐欺者所用，便利詐欺者得多次詐騙不特定民
    眾將款項匯入該人頭帳戶，再將該犯罪所得轉出，製造金流
    斷點，達到掩飾、隱匿之結果，以逃避檢警之追緝，竟仍不
    違背其本意，基於幫助詐欺取財及幫助洗錢之不確定故意，
    於民國109年5月21日19時6分許，在新竹縣○○鄉○○路00號之全
    家超商湖口仁和店，將其所有之玉山商業銀行股份有限公司
    （下稱玉山銀行）帳號000-0000000000000號帳戶、華南商業
    銀行股份有限公司（下稱華南銀行）帳號000-000000000000號
    帳戶、中華郵政股份有限公司湖口郵局（下稱湖口郵局）帳
    號000-00000000000000號帳戶之金融卡，一併寄交予自稱「
    徐專員」、真實姓名年籍不詳之詐欺集團成員收受，並以Line
    通訊軟體告知密碼，而容任他人使用其帳戶作為詐欺取財之
    工具。嗣該詐欺集團成員取得上開帳戶資料後，即意圖為自
    己不法之所有，基於詐欺取財及洗錢之犯意，分別為下列行
    為：
  ㈠於109年5月23日15時44分許，以電話與吳思穎聯絡，佯稱其網路
    購物因人員疏失造成貨物條碼錯誤，須依指示取消付款云云
    ，致吳思穎陷於錯誤，於同日16時56分許、17時26分許，網
    路轉帳新臺幣（下同）8萬5,987元、4萬9,987元至范宗諺之
    湖口郵局帳戶；於翌（24）日0時3分許、0時5分許，網路轉
    帳4萬9,985元、3萬234元至范宗諺之華南銀行帳戶。
  ㈡於109年5月23日15時2分許，以電話與張鈞皓聯絡，佯稱其網路
    購物誤設定為分期付款，須依指示取消云云，致張鈞皓陷於
    錯誤，於同日16時9分許，網路轉帳2萬9,987元至范宗諺之
    玉山銀行帳戶；於同日17時5分許，網路轉帳9萬9,989元至范
    宗諺之華南銀行帳戶。
  ㈢於109年5月23日15時26分許，以電話與陳文冠聯絡，佯稱其網
    路購物付款設定錯誤，需操作自動櫃員機修改云云，致陳文
    冠陷於錯誤，於同日15時55分許，網路轉帳4萬1,025元至范
    宗諺之玉山銀行帳戶。
　　嗣吳思穎、張鈞皓及陳文冠發覺受騙報警處理，始循線查悉
    上情。
二、案經吳思穎、張鈞皓訴由新竹縣政府警察局新湖分局報請臺
    灣新竹地方檢察署檢察官偵查起訴。　　
    理  由
壹、證據能力部分
一、按刑事訴訟法第159條第1項固規定，被告以外之人於審判外
    之言詞或書面陳述，除法律有規定者外，不得作為證據。惟
    同法第159條之5亦明定：「被告以外之人於審判外之陳述，
    雖不符前4條之規定，而經當事人於審判程序同意作為證據
    ，法院審酌該言詞陳述或書面陳述作成時之情況，認為適當
    者，亦得為證據」、「當事人、代理人或辯護人於法院調查
    證據時，知有刑事訴訟法第159條第1項不得為證據之情形，
    而未於言詞辯論終結前聲明異議者，視為有前項之同意」。
    其立法意旨在基於證據資料愈豐富，愈有助於真實發現之理
    念，酌採當事人進行主義之證據處分權原則，並強化言詞辯
    論主義，透過當事人等到庭所為之法庭活動，在使訴訟程序
    順暢進行之要求下，承認傳聞證據於一定條件內，得具證據
    適格，屬於傳聞法則之一環，基本原理在於保障被告之訴訟
    防禦反對詰問權。是若被告對於證據之真正、確實，根本不
    加反對，完全認同者，即無特加保障之必要，不生所謂剝奪
    反對詰問權之問題（最高法院102年度台上字第309號判決意
    旨參照）。經查，本判決下列所引各項供述證據，檢察官及
    上訴人即被告范宗諺（下稱被告）於本院審理時並未爭執證
    據能力等語明確（見本院卷第87頁），本院審酌各該證據作
    成時之情況，並無違法不當或證明力明顯過低之瑕疵，認以
    之作為證據應屬適當，依刑事訴訟法第159條之5規定，俱有
    證據能力。
二、又本院所引用憑以認定被告犯罪事實之非供述證據，核無違
    反法定程序取得之情，依刑事訴訟法第158條之4反面解釋，
    該等非供述證據，均有證據能力。
貳、實體部分
一、上揭犯罪事實，業據被告於原審及本院審理時均坦承不諱（
    見原審卷第229頁、第257頁、本院卷第91頁），核與證人即
    告訴人吳思穎、張鈞皓、陳文冠於警詢時之證述相符（見偵
    字第10043號卷第23至28頁、第30至31頁、第41至44頁），
    並有告訴人吳思穎、張鈞皓匯款明細、告訴人陳文冠提出之
    網路轉帳資料翻拍照片、被告范宗諺所有之華南銀行、玉山
    銀行、湖口郵局帳戶交易明細資料（見偵字第10043號卷第52頁
    、第58至59頁、偵字第13673號卷第120頁、第163至164頁）
    ，足徵被告任意性之自白核與事實相符，堪以採信，事證已
    臻明確，被告之犯行應堪認定，應依法論科。
二、論罪科刑　　
  ㈠按刑法上之幫助犯，係對於犯罪與正犯有共同之認識，而以
    幫助之意思，對於正犯資以助力，而未參與實施犯罪之行為
    者而言。刑法關於正犯、幫助犯之區別，係以其主觀之犯意
    及客觀之犯行為標準，凡以自己犯罪之意思而參與犯罪，無
    論其所參與者是否犯罪構成要件之行為，皆為正犯，其以幫
    助他人犯罪之意思而參與犯罪，其所參與者，苟係犯罪構成
    要件之行為，亦為正犯。如以幫助他人犯罪之意思而參與犯
    罪，其所參與者又為犯罪構成要件以外之行為，則為從犯。
    查被告將其華南銀行、玉山銀行、湖口郵局帳戶之提款卡及密
    碼，寄予自稱「徐專員」之詐欺集團成員，用以作為收受詐
    欺所得財物及洗錢之犯罪工具，過程中並無證據證明被告有
    直接參與詐欺取財及洗錢之構成要件行為，僅足認定係詐欺
    取財及一般洗錢罪構成要件以外之幫助行為，尚難遽認與實
    行詐欺取財及洗錢之不詳詐欺人士間有犯意聯絡，而有參與
    或分擔詐欺取財及洗錢之犯行。況使用他人帳戶犯罪者，本
    欲利用他人帳戶以隱瞞自己身分而逃避檢警追緝，是被告雖
    對使用其帳戶者，將利用其所交付之帳戶作為詐欺取財及洗
    錢犯行之犯罪工具，有不確定故意，然其主觀上有無將使用
    該帳戶者所實施之詐欺取財及一般洗錢犯行，視為己身犯行
    之共同犯意聯絡，實非無疑。是既查無證據足資證明被告有
    共同詐欺取財及一般洗錢之犯意聯絡及行為分擔，自應認被
    告將其上開帳戶交由詐欺集團成員使用之犯行，係基於幫助
    他人詐取財物及洗錢之不確定故意，且其所為提供帳戶之行
    為，亦屬詐欺取財及洗錢罪構成要件以外之行為，應僅構成
    詐欺取財罪及洗錢罪之幫助犯。
  ㈡核被告所為，係犯刑法第30條第1項前段、第339條第1項之幫
    助犯詐欺取財罪，及刑法第30條第1項前段、洗錢防制法第1
    4條第1項之幫助一般洗錢罪。　　　
  ㈢起訴書雖認被告係成立洗錢防制法第14條第1項之正犯，然被
    告僅提供帳戶予詐欺集團成員，未參與後續之提款行為，其
    所為非洗錢防制法第2條第2款所指洗錢行為，無從成立一般
    洗錢罪之直接正犯，原起訴書容有誤會，惟正犯與幫助犯、
    既遂犯與未遂犯，其基本犯罪事實並無不同，僅犯罪之態樣
    或結果有所不同，尚不生變更起訴法條之問題（最高法院10
    1年度台上字第3805號、102年度台上字第1998號判決意旨參
    照）。
  ㈣被告以一提供上開帳戶之行為，幫助詐騙集團分別詐欺吳思
    穎、張鈞皓及陳文冠之財物及洗錢，係以一行為而觸犯數罪
    名，為想像競合犯，應依刑法第55條前段規定，從一重之幫
    助一般洗錢罪處斷。
  ㈤減輕事由：
　⒈被告係對正犯資以助力而實施犯罪構成要件以外之行為，為
    幫助犯，依刑法第30條第2項之規定，按正犯之刑減輕之。
　⒉又洗錢防制法第16條第2項規定：「犯前二條之罪，在偵查或
    審判中自白者，減輕其刑」，查被告於原審及本院審理時，
    就幫助洗錢犯行自白不諱，應依洗錢防制法第16條第2項規
    定，減輕其刑，並依刑法第70條規定遞減之。
  ㈥檢察官移送併辦部分（109年度偵字第13673號，即被害人陳
    文冠部分），經核與本案提起公訴部分，有想像競合犯之裁
    判上一罪關係，依審判不可分原則，應為起訴效力所及，本
    院自應併予審究，附此敘明。　　　
三、原審本於同上見解，認被告罪證明確，適用洗錢防制法第14條第1項、第16條第2項，刑法第11條、第30條、第339條第1項、第55條、第42條第3項，刑法施行法第1條之1第1項等規定，並審酌被告輕率提供金融帳戶予他人使用，遭詐欺集團不詳成員用以作為詐欺取財及洗錢之犯罪工具，助長犯罪集團惡行，增加政府查緝此類犯罪之困難，因而危害他人財產法益及社會秩序，所為應予非難，惟念其犯後終能坦認犯行，態度尚可，並兼衡其犯罪動機、手段、所生損害、前科素行，未與被害人等成立調解等情，參以其高中畢業之智識程度、在電子工廠上班、離婚，獨自扶養0名未成年子女、經濟狀況不佳，負債約20萬元等一切情況，量處有期徒刑6月，併科罰金新臺幤6萬元，並就罰金部分併諭知易服勞役之折算標準；另說明尚無積極證據足認被告因提供帳戶實際取得報酬或利益，故不予宣告沒收犯罪所得，又被告所提供之銀行、郵局帳戶之金融卡，已由詐欺集團成員持用，未據扣案，且該等物品可隨時停用、掛失補辦，不具刑法上之重要性，而無宣告沒收之必要，依刑法第38條之2第2項之規定，不予宣告沒收，洗錢防制法第18條第1項固規定「犯第14條之罪，其所移轉、變更、掩飾、隱匿、收受、取得、持有、使用之財物或財產上利益，沒收之；犯第15條之罪，其所收受、持有、使用之財物或財產上利益，亦同」，惟被告非實際上提款之人，無掩飾隱匿詐欺贓款之犯行，非洗錢防制法第14條第1項之正犯，自無上開條文適用等情，其認事用法尚無不合，量刑亦屬妥適。被告上訴意旨略以：被告非投機僥倖之徒，本有正當工作，非欲賺取不法利益，被告離婚有未成年子女要撫養，倘若入監服刑，恐走絕路，請從輕量刑云云。惟按量刑輕重係屬事實審法院得依職權自由裁量之事項，苟已斟酌刑法第57條各款所列情狀而未逾越法定刑度，不得遽指為違法（最高法院72年度臺上字第6696號判例參照）。原審判決既已經詳細審酌量刑之一切情狀，予以綜合考量，在法定刑內科處其刑，並說明論罪科刑之各項法律依據，尚無違比例原則及罪刑相當原則，難認有何不當，被告上訴無理由，應予駁回。　
四、緩刑之宣告
　　按刑法第74條關於緩刑之規定，其刑事政策上之目的，除為
    避免短期自由刑之弊害，使不至於在監獄內感染或加深犯罪
    之惡習，甚至因此失去職業、家庭而滋生社會問題，並有促
    使行為人能引為警惕，期使自新悔悟，而收預防再犯之效。
    本件被告上訴請求緩刑宣告，經查，被告5年內未曾因故意
    犯罪受有期徒刑以上刑之宣告，有本院被告前案紀錄表在卷
    可稽。其因一時短於思慮，致罹刑典，於犯後坦承犯行，尚
    有悔意，且目前有正當工作，尚須撫育0名未成年子女，究
    非惡性重大之徒，倘令入監服刑，恐未收教化之效，先受與
    社會隔絕之害，應認被告經此偵審程序，當足生警惕，前揭
    所宣告之刑，以暫不執行為適當，爰依刑法第74條第1項第1
    款規定，併予宣告緩刑2年，以勵自新。另審酌被告之犯罪
    動機及犯罪情節，認其犯行係因欠缺法治觀念所致，為促使
    其日後得以知曉遵守法律，本院認除上揭緩刑宣告外，實有
    再賦予被告一定負擔之必要，斟酌被告因法治觀念薄弱而觸
    法，為確保其能記取教訓，以避免再犯，認另有依同條第2
    項第8款之規定，諭知緩刑負擔之必要，爰諭知如主文第2項
    所示之緩刑負擔，並依同法第93條第1項第2款之規定，於緩
    刑期間內付保護管束，以啟自新。倘被告違反上開所定負擔
    情節重大者，依刑法第75條之1第1項第4款規定，緩刑之宣
    告仍得由檢察官向法院聲請撤銷，附此敘明。
據上論斷，應依刑事訴訟法第368條，刑法第74條第1項第1款、
第2項第8款、第93條第1項第2款，判決如主文。　　　　　 　
本案經檢察官王遠志提起公訴，檢察官賴佳琪移送併辦，檢察官
壽勤偉到庭執行職務。
中　　華　　民　　國　　111 　年　　2 　　月　　15　　日
                  刑事第九庭    審判長法　官  潘翠雪
                                      法　官  俞秀美
                                      法　官  陳俞婷
以上正本證明與原本無異。
如不服本判決，應於收受送達後20日內向本院提出上訴書狀，其
未敘述上訴之理由者並得於提起上訴後20日內向本院補提理由書
（均須按他造當事人之人數附繕本）「切勿逕送上級法院」。
                                      書記官  李政庭
中　　華　　民　　國　　111 　年　　2 　　月　　15　　日

附錄本案論罪科刑法條
洗錢防制法第2條
本法所稱洗錢，指下列行為：
一、意圖掩飾或隱匿特定犯罪所得來源，或使他人逃避刑事追訴
    ，而移轉或變更特定犯罪所得。
二、掩飾或隱匿特定犯罪所得之本質、來源、去向、所在、所有
    權、處分權或其他權益者。
三、收受、持有或使用他人之特定犯罪所得。
　　
洗錢防制法第14條
有第二條各款所列洗錢行為者，處7年以下有期徒刑，併科新臺
幣5百萬元以下罰金。
前項之未遂犯罰之。
前二項情形，不得科以超過其特定犯罪所定最重本刑之刑。

刑法第339條
意圖為自己或第三人不法之所有，以詐術使人將本人或第三人之
物交付者，處5年以下有期徒刑、拘役或科或併科50萬元以下罰
金。
以前項方法得財產上不法之利益或使第三人得之者，亦同。
前二項之未遂犯罰之。

刑法第30條
幫助他人實行犯罪行為者，為幫助犯。雖他人不知幫助之情者，
亦同。
幫助犯之處罰，得按正犯之刑減輕之。